臺灣高等法院民事判決　　　　　　　　　 93年度上字第975號
上　訴　人　甲○○○
訴訟代理人　楊金順律師
複　代理人　游朝義律師
　　　　　　曾朝誠律師
被　上訴人　乙○○
訴訟代理人　林月雪律師
　　　　　　江鶴鵬律師
上列當事人間請求交付合夥應受分配利益金事件，上訴人對於中
華民國93年 9月20日臺灣板橋地方法院93年度訴字第87號第一審
判決提起上訴，本院於94年5月17日言詞辯論終結，判決如下：
    主  文
原判決廢棄。
被上訴人在第一審之訴及其假執行之聲請均駁回。
第一、二審訴訟費用由被上訴人負擔。
    事實及理由
一、被上訴人主張：
  (一)訴外人賴茂松與林殿宏（即上訴人亡夫）兄弟於民國（下同
    ）77年間邀同第三人陳幸進共同出資購買坐落台北縣新莊市
    ○○段 698、699、700地號土地三筆，擬共同建屋出售。其
    中賴松茂、林殿宏兄弟占全部出資之97%， 陳幸進占全部出
    資之3%；而賴松茂、林殿宏兄弟間又分割出資為賴茂松占該
    買受土地全部出資97%內之1/3，林殿宏占全部出資97%之2/3
    。又因林殿宏對其出資部分無力獨自負擔，故邀他人合夥出
    資，伊亦為其所邀之合夥人之一出資占林殿宏應出資部分之
    1/10。嗣資金湊足購買土地後，該土地即以賴茂松、林殿宏
    二人名義辦理登記。其中登記於林殿宏名下之部分，又於88
    年以贈與方式移轉登記予其妻即上訴人甲○○○名下，並由
    上訴人承擔林殿宏之合夥權利義務，各合夥人間則仍維持合
    夥形式不變。
  (二)前開土地購買後，因故未能建屋出售，故全部出資人及林殿
    宏與上訴人之全體合夥人決議出售變價分配之，於92年由賴
    茂松與上訴人共同具名分別將土地出售予第三人王鼎然與游
    阿梅，獲得總售價新台幣（下同）4億7417萬8600元。 土地
    出售後扣除應負擔稅捐、費用後，上訴人按其投資比例（即
    上訴人與賴茂松與陳幸進間之投資比例，亦即全部地價款之
    97%中之2/3）分得2億7829萬5781元， 加計合夥之投資盈餘
    、支出盈餘及原擬建屋之營造廠解約金、預訂電梯解約金後
    ，合計共2億8925萬2697元， 提出交付全部合夥人按各人出
    資比例分配。 伊按投資比例分得之首期款635萬5000元並無
    錯誤；第二期上訴人提出2億2000萬元供分配， 伊按投資合
    夥比例應分得2134萬元， 但伊僅分得1834萬元，另有300萬
    元遭上訴人無端扣留； 第三期應分配款425萬2697元則迄未
    分配。
  (三)查合夥投資人按其投資比例分配損益，民法第677條第1項定
    有明文，伊以佔上訴人合夥1/10之投資比例投資，卻於受合
    夥利益第二期分配時，未能達到出資額比例之分配，上訴人
    私扣伊300萬元之應受分配利益款， 其行為顯然違反民法第
    677條第1項及民法第184條第1項之規定，是上訴人依上開規
    定，對伊負償還及損害賠償之責，請求前開二請求擇一為有
    利於被上訴人之判決，為此聲明：(一)上訴人應給付被上訴人
    300萬元及自起訴狀繕本送達翌日起至清償日止， 按年息百
    分之五計算之利息。(二)願供擔保，請准宣告假執行。
二、上訴人則以：
  (一)伊扣留應分配予被上訴人之合夥利益金300萬元， 係經被上
    訴人同意，有被上訴人於92年11月 3日簽收同意之字據乙紙
    可證，被上訴人主張無端扣留云云，洵非事實。
  (二)事實上，伊扣留300萬元， 乃因被上訴人除係合夥人外，亦
    係承攬系爭土地建築之設計人，業主即智星建設事業股份有
    限公司（下稱智星公司） 並預付建築師設計費7,504,440元
    予被上訴人（事實上係由伊夫林殿宏所墊付），此有被上訴
    人簽收之建築設計協議書乙紙在卷可證。然系爭土地既經全
    體合夥人決議停止興建，而未能依原先計劃建屋出售，被上
    訴人亦未能依前開建築設計協議書完成建築、結構設計圖、
    水電消防圖及中庭公共設施施工詳圖，被上訴人自有返還前
    開未完成部分之建築師設計費予智星公司之義務。伊基於合
    夥利益分配執行人之地位，對被上訴人固負有給付合夥利益
    金之義務，然伊基於智星公司負責人之地位，亦同時對被上
    訴人有請求返還設計費予智星公司之權利，是為縮短給付，
    乃與被上訴人協議依第三人清償之法律關係，由伊以合夥利
    益分配執行人之地位直接自應分配款2134萬元中扣留300 萬
    元，償還予智星公司，而由伊即智星公司負責人受領，故被
    上訴人對伊已無請求給付合夥利益金之權利，佐諸被上訴人
    於92年11月 3日同意收受前開金額並開立卷附收據，在在足
    見被上訴人確有同意伊扣留 300萬元直接清償其對智星公司
    之債務。
  (三)伊夫林殿宏因擁有甚多土地，於70年至80年間因建築業十分
    景氣，伊先夫陸續在土地上建屋出售，所有的建築設計幾乎
    都由被上訴人承攬，建築師方面則以借牌之方式為之，此由
    伊提出另筆坐落新莊市○○段590、593、595、596、597 地
    號土地上之建築資料，其建照執照設計變更上之建築設計人
    雖為蕭天賜建築師，但設計圖及變更設計圖卻為被上訴人字
    跡，以及坐落於新莊市○○段街後小段110-5、110-7地號土
    地上之建築資料，其建照執照建築設計人雖為林序予建築師
    ，但設計圖及變更設計圖亦為被上訴人字跡，即可證明被上
    訴人確係以借牌方式承攬建築設計事宜，否則何以不同之土
    地、建築師，其建照執照或變更設計所附設計圖均為被上訴
    人字跡？本件系爭土地之建照執照所附之建築設計圖亦然。
    且依伊所提本案設計費結算書所載，結算後應退還業主之36
    4萬2355元， 係由被上訴人簽發其個人的支票給智星公司，
    倘被上訴人並非實際建築設計並收取建築師設計費之人，何
    以收費、退費之明細均由被上訴人書立？ 退費金額高達300
    多萬元亦由被上訴人簽發其個人支票為之？被上訴人既為本
    件建築設計之實際承攬人兼建築設計費之收取人，未完成承
    攬工作，扣款自屬理所當然， 而雙方同意以扣300萬元解決
    ，復經被上訴人在收據上記載明確，其事後卻空言否認，自
    不足採。
三、本件原審對被上訴人之請求，為其勝訴之判決並為准免假執
    行之宣告，上訴人不服，提起上訴，上訴聲明：(一)原判決廢
    棄；(二)被上訴人在第一審之訴及假執行之聲請均駁回。被上
    訴人答辯聲明則求為判決駁回上訴。
四、兩造不爭執之事實：
  (一)上訴人之夫林殿宏與訴外人賴茂松、陳幸進於77年間共同出
    資購買坐落台北縣新莊市○○段 698、699、700地號土地三
    筆，擬共同建屋出售。其中賴松茂、林殿宏兄弟占全部出資
    之97%，陳幸進占全部出資之3%； 而賴松茂、林殿宏兄弟間
    又分割出資為賴茂松占該買受土地全部出資97%內之1/3，林
    殿宏占全部出資97%內之2/3。又因林殿宏對其出資部分無力
    獨自負擔，故邀他人合夥出資，被上訴人亦為其所邀之合夥
    人之一，被上訴人出資占林殿宏應出資部分之1/10。嗣資金
    湊足購買土地後，即以賴茂松、林殿宏二人名義辦理登記。
    其中登記於林殿宏名下之部分，又於88年以贈與方式移轉登
    記予林殿宏之妻即上訴人名下，並由上訴人承擔林殿宏之合
    夥權利義務，各合夥人間則仍維持合夥形式不變。
  (二)前開土地購買後，因故未能建屋出售，全體合夥人乃決議出
    售變價分配之，該土地嗣於92年出售予第三人王鼎然與游阿
    梅，獲得總售價7億7417萬8600元。 扣除應負擔稅捐、費用
    後，上訴人按其投資比例（即上訴人與賴茂松與陳幸進間之
    投資比例，亦即全部地價款之97%中之2/3） 分得2億7829萬
    5781元，加計合夥之投資盈餘、支出盈餘及原擬建屋之營造
    廠解約金、預訂電梯解約金後， 合計共2億8925萬2697元，
    提出交付全部合夥人按各人出資比例分配。
  (三)被上訴人按投資比例已分得首期款630萬5000元， 第二期上
    訴人提出2億2000萬元供分配， 被上訴人按投資合夥比例原
    應分得2134萬元，但被上訴人實際上僅分得1834萬元，其中
    有300萬元之差額。
  (四)上訴人為本件合夥利益分配之執行人。
五、爭點一：上訴人扣留應分配予被上訴人之合夥利益金300 萬
    元是否經被上訴人同意？
  (一)被上訴人主張：其於當時尋無上訴人，為免其他款項遭延滯
    給付，遂就無爭議部分先立據收受，並記載被扣款之事實，
    並無任何同意之意思表示等語。
  (二)上訴人主張：其扣留應分配予被上訴人之合夥利益金 300萬
    元，係被上訴人同意，兩造就合夥應分配之款項業已結算完
    畢，並未積欠被上訴人其他款項等語。
  (三)經查被上訴人如不同意被扣款事項，豈會同意在收據上簽下
    「收到支票新台幣壹仟捌佰參拾肆萬元正， 日期92.11.3日
    乙張無誤，已扣款參佰萬元正」（見原審卷第39頁）並於該
    收據上簽名。況經證人即被上訴人之子林永傑證稱：「從七
    十幾年開始，我父親（即林殿宏）買地建屋販售，都是原告
    （即被上訴人）設計規劃的，原告雖然沒有建築師執照，但
    他是借牌的，系爭土地當初也是原告設計的，委託設計的範
    圍詳如被證二，因為原告沒有將設計的範圍做完，除了有收
    到建築執照之外，其他消防水電的相關資料都沒有交給我們
    ，所以我們轉交其他建築師處理時，就必須以新的案子設計
    的方式去計價，而非直接辦理變更，價錢就有差別，後來地
    轉賣他人要分配結算的時候，我就跟原告協商未完成委託事
    務的部分該如何處理……原告之後再與我母親（即上訴人）
    協商扣款的金額，扣款300萬元是原告提出來的，我母親也
    同意，後來我就將原來應分配予原告的金額扣除300萬元開
    即期支票給原告。」等語（見原審卷第94頁），參以被上訴
    人亦自陳：扣款的部分是設計費部分（見本院卷94年 5月17
    日言詞辯論筆錄）。綜上，被上訴人既於前開收據上簽收收
    受支票，並載明「己扣款參佰萬元正」，按諸經驗法則，自
    係同意扣款，且為免事後再被扣款，記明其收受之款項已經
    扣款後之餘額，被上訴人即不得事後反悔。
    被上訴人上開主張，自不足採。
六、爭點二：被上訴人是否依建築設計協議書完成所有承攬事項
    ？即上訴人扣款300萬元是否有依據？
  (一)查證人劉賢豪證稱：原告當初是已領取建照之設計人。證人
    徐沛津證稱：這個案件初期都是跟原告接洽的，當時原告向
    我們表示這個案件的設計者是他本人（見原審卷第49頁）。
    證人徐民安證稱：這個案子中有一些的圖是原告畫的（見原
    審卷第62頁）。參以：上訴人提出之建築設計協議書之記載
    形式（見原審卷第60頁）足認被上訴人以代理人之身分代理
    富榮建築師事務所及徐民安建築師事務所提出，並參酌被上
    訴人代理人徐民安建築師事務所所提出建築設計費明細表，
    並就結算後應退之款項簽發以被上訴人本人為發票人之支票
    予業主即智星公司等情以觀，堪任被上訴人為實際建築設計
    之人。而依建築設計協議書之約定，被上訴人領取承攬報酬
    之對價係應完成下列承攬項目包括：查勘建築基地、擬定勘
    測規劃圖及簡略說明書、製繪建築、結構設計圖、水電消防
    圖及詳細施工圖樣（包括建地工程中庭公共設施施工詳圖）
    、編訂施工說明書、申請建築報照、使用執照及施工期間之
    查驗配合、完成等。
  (二)惟據證人徐沛津證稱：「當時被上訴人代表智星公司把資料
    轉給我們的時倏，只有提出執照而已，並沒有水電圖及結構
    圖…」（見原審卷第65頁）；證人林永傑亦證稱：「除了我
    們有收到建築執照之外，其他消防水電的相關資料都沒有交
    給我們」、「依證人徐沛津的證詞，移交時他未收到的部分
    ，就是被上訴人未完成的部分」（見原審卷第94－96頁），
    足見被上訴人根本未完成所有設計工作。
  (三)上訴人雖以建造執照下加註：「本案已於建照內檢附結構算
    書並載明斷面大小及材料，其結構詳圖及電氣、給水、排水
    設計圖於開報本局備查」之記載及背面建築勘驗記錄表上載
    明開工之記錄即稱其有完成建築師承攬業務內容云云。惟建
    築法上所謂開工，係指「起造人會同承造人、監造人依本法
    規定向該管主管建築機關申報開工，並在現地實施拆除原有
    房屋、整地、挖地、打椿、從事安全措施」（台灣省建築管
    理規則第26條規定參照）等工程，亦即於建築實務上申報開
    工時並不代表該建案之設計圖面均已完成，上訴人上開主張
    ，亦不可採。
  (四)從而，上訴人據以扣減被上訴人 300萬元之建築師設計費自
    屬有據。
七、綜上，被上訴人以其占上訴人合夥1/10之投資比例投資，卻
    於受合夥利益第二期分配時未能達到出資額比例之分配，上
    訴人私扣被上訴人300萬元之應受分配利益款， 請求上訴人
    應給付 300萬元及自起訴狀繕本送達翌日即92年12月10日起
    至清償日止，按年息百分之五計算之利息，為無理由。原審
    為被上訴人勝訴之判決，並為假執行之宣告，自有未洽。上
    訴意旨指摘原判決不當，求予廢棄改判，為有理由。自應由
    本院予以廢棄改判如主文第二項所示。
八、本件事證已臻明確，兩造其餘攻擊防禦方法，核予判決結果
    不生影響，爰不一一論述，併此敘明。
九、據上論結，本件上訴為有理由，依民事訴訟法第450條、 第
    78條，判決如主文。
中　　華　　民　　國　　94　　年　　5　　月　 　31　　日
                  民事第三庭審判長法  官　林敬修
                                  法  官　藍文祥
                                  法  官　劉勝吉
正本係照原本作成。
如不服本判決，應於收受送達後20日內向本院提出上訴書狀，其
未表明上訴理由者，應於提出上訴後20日內向本院補提理由書狀
（均須按他造當事人之人數附繕本）上訴時應提出委任律師或具
有律師資格之人之委任狀；委任有律師資格者，另應附具律師資
格證書及釋明委任人與受任人有 民事訴訟法第466條之1第1項但
書或第2項（詳附註）所定關係之釋明文書影本。
中　　華　　民　　國　　94　　年　　6 　　月　　2 　　日
　　　　　　　　　　　　　　　　　書記官　李翠齡
附註：
民事訴訟法第466條之1（第1項、第2項）：
對於第二審判決上訴，上訴人應委任律師為訴訟代理人。但上訴
人或其他法定代理人具有律師資格者，不在此限。
上訴人之配偶、三親等內之血親、二親等內之姻親，或上訴人為
法人、中央或地方機關時，其所屬專任人員具有律師資格並經法
院認為適當者，亦得為第三審訴訟代理人。
